【裁判字號】    97,簡,362
【裁判日期】    970829
【裁判案由】    獎助學金
【裁判全文】
臺北高等行政法院判決
                                     97年度簡字第00362號
原      告  甲○○
被      告  行政院農業委員會
代  表  人  陳武雄（主任委員）住同上
上列當事人間因獎助學金事件，原告不服行政院中華民國97年5
月5日院臺訴字第0970084812號訴願決定，提起行政訴訟。本院
判決如下：
    主  文
原告之訴駁回。
訴訟費用由原告負擔。
    事實及理由
一、原告主張：
    (一)原處分，僅係催告追繳之通知，並非行政處分，不得作為
      訴願及行政訴訟爭執之標的：
      1.原告於94年3月間及94年9月間，先後向被告申請農漁民
        子女就學獎助學金（下稱農漁獎助學金），均獲被告實
        質審查通過，並獲核撥各新台幣（下同）1萬元之獎助
        學金在案，亦即被告依當時合法有效之行政院農業委員
        會農漁民子女就學獎助學金申請表相關條件，實質審查
        通過並核撥獎助學金，其審查通過及核撥就學獎助學金
        行為，即屬一種授予利益之行政處分行為，並無何違法
        之處，自無所謂撤銷原授予利益行政處分之情事；亦無
        依行政程序法第123條規定應將該授予利益之合法行政
        處分予以廢止之條件，是上開授予利益之原行政處分效
        力繼續存在。
      2.惟苗栗縣苗栗市農會（下稱苗栗市農會）受被告委託竟
        以96年9月17日苗市農保字第0961000397號函示，通知
        原告應於96年9月30日前繳回溢領之農漁獎助學金，對
        此，原告於96年9月底以前，即向苗栗市農會出具陳情
        書，說明繳溢領之農漁獎助學金不合法及不合事理之意
        見，再經苗栗市農會以96年10月16日苗市農保字第
        0961000441號函轉並檢附被告96年9月10日農輔字第
        0960050869號函示，以明上述應追繳款項之依據。但觀
        諸被告之上開函示內容，僅轉述依據審計部96年8月29
        日台審教字第096002097號函示意旨辦理，要屬行政機
        關內部協調事項，且觀之被告及受委託機關各該函示內
        容，僅苗栗市農會之函件顯現出原告之個人資料、且以
        原告為受文相對人並表明追繳之意旨，縱使以苗栗市農
        會之該函件認係所謂之行政處分，然查，該苗栗市農會
        函件未明確顯現出其為行政處分之意旨及不服行政處分
        之救濟方法、期間及受理機關等事項，顯然與行政程序
        法第96條第1項關於書面行政處分應記載事項規定有所
        違背，該函示充其量僅係催繳之事實上通知而已，形式
        上既缺乏書面行政處分之要件，能否遽認為是被告對於
        上開授予利益行政處分另為之撤銷或廢止行政行為，或
        是另為之行政處分，顯非無疑。此即原告於提出異議之
        初，僅以「聲明異議書」具署，而非以「訴願書」提出
        之原委。是被告就原告提出聲明異議書逕以訴願程序處
        理，並據以為訴願決定，其程序規定之適用顯不合法，
        應予撤銷。
      3.縱使鈞院認為被告96年9月10日農輔字第0960050869號
        函、苗栗縣政府96年9月13日府農字第0960134733號函
        及苗栗市農會96年9月17日苗市農保字第0961000397號
        函，或事後苗栗市農會依原告提出陳情書後，所為之
        96年10月16日苗市農保字第0961000441號函再轉檢附被
        告96年9月10日農輔字第0960050869號函示等，係屬被
        告所另為新的行政處分，但因該行政處分有下列違誤及
        侵害原告合法權益之處，應予以撤銷：
        (1)上述追繳就學獎助學金之函示違背「信賴保護原則」
          ，並不生效力：
          按政府機關應依法行政，而「信賴保護原則」係政
            府機關與人民間，在行政決策與執行上應遵守之重
            大法律原則，其用意在保護人民對於政府機關正當
            合理的信賴，人民因信賴政府機關特定行政行為所
            形成之法秩序，而安排其生活或處置其財產時，不
            能因為政府機關嗣後行政行為之變更而影響人民之
            既得權益，使其遭受不可預見之損害。此項原則於
            行政程序法第8條亦訂有明文。
          經查，原告於93學年下學期及94學年上學期兩學期
            ，以子女就讀私立大專院校而申請農漁獎助學金時
            ，其所使用之申請表格，係由被告所核頒之「行政
            院農業委員會農漁民子女就學獎助學金申請表」，
            而依該表格備註欄(2)所載，係以「申請人最近一年
            度綜合所得確未超過114萬元，且未領取政府各項
            學雜費就學減免優待補助」為條件之一，亦即當時
            對於有無領取政府各項學雜費就學減免優待補助者
            之限制對象，僅以申請人為唯一之審查對象，並不
            及於申請人之配偶及申請人之子女，非常明確；反
            之，觀諸94學年度下學期之申請表格，就同一申請
            表備註欄(2)所載內容，已修正變更為：「申請人及
            其配偶（學生之父母）最近一年度綜合所得總額確
            未超過114萬元，且該學生就學未獲得政府各類學
            雜費就學減免優待補助為條件之一，兩相比對，顯
            見農委會於94學年度上學期以前（含94學年度上學
            期），對於有無領取政府各項學雜費就學減免優待
            補助者之限制，係以申請人為唯一之審查對象，且
            關於綜合所得金額上限亦僅以申請人個人為審查對
            象，並不及於申請人之配偶及申請人之子女，甚為
            明確。而原告個人申請時，係依申請人個人有無申
            領之問項，據實填寫「確未領取」政府各項學雜費
            就學減免優待補助，確屬事實。至於94學年度下學
            期起，其就學獎助學金之申請條件，已有如上述之
            變更修正，則原告即未再申請該項子女就學獎助學
            金。
          至於作業要點第4點第4款係屬規範被告內部對於業
            務處理之一般規定，應屬非直接對外發生法規範效
            力之一般、抽象規定之行政規則性質，被告於審查
            本事件時，即應詳予審核據以准駁，反之，原告於
            本件申請時，所持有之憑據資料僅有「行政院農業
            委員會農漁民子女就學獎助學金申請表」而已，其
            備註欄(2)明載：「申請人最近一年度綜合所得確未
            超過114萬元，且未領取政府各項學雜費就學減免
            優待補助」，係以原告個人為審查對象，已如上述
            ，且查，該申請表格之審核表第6欄位，關於「未
            申領政府各類學雜費就學減免優待補助」之審查，
            亦僅以原告人為審查對象，並不及於原告之配偶及
            子女，被告及訴願決定機關焉能於事後以其內部之
            行政規範，逕加諸於申請當時不瞭解該行政規則規
            定之原告。
          從而，原告於本件申請當時，係依據被告所核頒之
            申請表格及其條件而提出申請，事後並經各級審查
            機關准予核撥系爭獎助學金，且被告96年9月10日
            農輔字第0960050869號函記載，全國有關類似應追
            繳上述所謂溢領獎助學金之事件，高達9124件，亦
            足證本事件於被告審查該9千餘件申請案時，均依
            據當時有效之審查條件予以實質審核通過，而准予
            核撥相關子女就學獎助學金予9千餘名申請人，是
            被告於該事件審核時，明確知悉原告所申請之事項
            ，確符合上述應以申請人之個人身分審查之規定，
            原告不知有何違反行政規定或限制之處，被告竟以
            事後變更條件或行政內部不詳事由，強行要求原告
            應予追繳所謂溢領之系爭獎助學金，果爾，無疑以
            所謂不教而誅之行政謬誤加於人民，人民何敢信賴
            政府，是上述所謂「應予追繳溢領之子女就學獎助
            學金」之函示，實與「信賴保護原則」有所違背，
            自不生效力，更無所謂追繳溢領子女就學獎助學金
            之問題可言。
        (2)「政府各類學雜費就學減免優待補助」並不含括「公
          教人員子女教育補助」，如因而產生不利益，不能歸
          責於無過失之原告：
          按全國軍公教員工之子女教育補助請領核發，係依
            據行政院發佈之「全國軍公教員工待遇支給要點」
            第4條(三)「生活津貼部分」及其附表九所表列之規
            定執行，而該全國軍公教員工待遇支給要點，係依
            據公務人員俸給法及公務人員加給給與辦法等有關
            規定所訂定，亦即軍公教員工之「子女教育補助」
            ，應屬軍公教員工之俸給及生活津貼之性質，是其
            所申請之學生條件，係以肄業正式生及學生註冊起
            3個月內提出申請，及夫妻同為公教人員，其子女
            教育補助應自行協調由一方申領等要求，但對於學
            生在校學業及操行成績並無一定分數之要求，另於
            該支給要點附表九說明第5點但書，亦明確規定「
            領取優秀學生獎學金、清寒獎學金及民間團體所舉
            辦之獎學金」不在不得申請補助之範圍；反觀農漁
            獎助學金之請領核發，係依據被告所發佈之作業要
            點規定處理，對於所申請學生在校學業及操行成績
            有一定分數之要求，顯然，前者屬公務人員俸給的
            一部分，而後者屬於獎勵優秀學生之獎學金性質，
            兩者性質上並不相同，何能遽認為政府各類學雜費
            就學減免優待補助包括公務人員子女教育補助，被
            告上述函示確有疑義，政府機關不能以有疑義之行
            政舉措所產生之不利益，逕歸咎於無辜之人民。
          縱認為政府各類學雜費就學減免優待補助包括公務
            人員子女教育補助，然因被告就93學年下學期及94
            學年上學期，兩學期所製發之申請表格顯示之條件
            已如上述，則原告依當時有效之申請表格及條件提
            出本件申請，經被告機關審核獲得所核撥之就學獎
            助學金，並無任何違誤之處，且該兩次獎助學金共
            2萬元，已交由原告之子女做為獎勵之用，均花用
            完畢，其現實利益已不存在，如今因被告之行政舉
            措出爾反爾，欲追繳所謂之獎助學金，有違平等原
            則。
          原告與其配偶係屬獨立之不同個體，各自依據其不
            同身份，並依不同法令規定，領取性質不同之子女
            就學獎助學金及子女教育補助，應無違誤之處。被
            告僅因審計部事後函示，逕予推翻先前自行依法令
            審查通過之獎助學金事件而要求追繳，損害原告權
            益，且違反信賴保護原則。且所謂政府各類學雜費
            就學減免優待補助，應不包括公務人員子女教育補
            助，被告違法之處分損及原告之配偶依其公務人員
            身份，依法請領之子女教育補助云云。
      5.提出苗栗市農會96年9月17日苗市農保字第0961000397
        號函及96年10月16日苗市農保字第0961000441號函、本
        件訴願決定書、行政院農業委員會農漁民子女就學獎助
        學金申請表新舊表格、全國軍公教員工待遇支給要點第
        4條(三)「生活津貼部分」及其附表九等件影本為證。
    聲明：訴願決定及原處分（即被告96年9月10日農輔字第
          0960050869號函轉知受託機關苗栗市農會，該農會以
          96年9月14日苗市農保字第0961000396號函請原告於
          96年9月30日前繳回溢領款項之處分）均撤銷。
          訴訟費用由被告負擔。
二、被告辯稱：
    (一)按農漁民子女就學獎助學金申請作業要點（下稱作業要點
      ）第1點規定，行政院農業委員會為照顧弱勢農、漁民，
      使其不致因經濟因素而造成子女喪失就讀國內高中職或大
      專校院之機會，特訂定本要點。依作業要點第4點第5款規
      定，農漁民子女學業成績僅須平均70分以上之基本門檻，
      故本質上屬助學性質，與獎勵成績優異之獎學金不同，非
      屬全國軍公教員工待遇支給要點附表九子女教育補助表說
      明五所稱之獎學金。再者，作業要點第4點第4款規定申請
      人及其子女應未領取政府各類學雜費就學減免優待補助，
      故審查對象非僅申請人亦含括其子女，其義甚明；另申請
      軍公教員工子女教育補助費，因與農漁獎助學金同為政府
      學雜費減免優待補助，基於不應重複分配有限之社會福利
      資源原則，不得再領取農漁獎助學金，非行政機關內部協
      助事項。
    (二)原告於93學年度第2學期（94年3月1日至31日申請）及94
      學年度第1學期（94年9月16日至10月15日申請）申請其子
      女林彤本獎助學金時，於申請表格勾選「確未領取政府各
      類學雜費就學減免優待補助」欄位，且申請表註（2）列
      明「申請人最近一年度綜合所得總額確未超過114萬元，
      且未領取政府各項學雜費就學減免優待補助」，參諸表列
      內容，所得與學雜費是否獲補助分屬兩欄，且同申請表審
      查項目6亦敘明未申請政府任何學雜費就學減免優待補助
      含括軍公教員工子女教育補助，綜此，當無不教而誅之理
      ；再者原告於申請表簽名切結所填資料正確，有原告申請
      表可稽，致受理單位信賴原告所填具事實核轉被告機關發
      給獎助學金，是原告應注意而未注意，違誤在先，當無信
      賴保護原則之適用。嗣案經審計部查核發現原告及其配偶
      林文中以其子女林彤就學分別申請93學年度第2學期及94
      學年度第1學期本獎助學金及軍公教員工子女教育補助費
      ，與作業要點第4點第4款之規定不合，乃請原告返還所領
      獎助學金，並無不妥。
    (三)94學年度第2學期（95年3月1日至31日申請）農漁獎助學
      金申請表註（2）修正為「申請人及其配偶最近一年度綜
      合所得總額確未超過114萬元，且該學生就學未獲得…軍
      公教員工子女…等就學減免或補助」，係配合95年2月21
      日修正作業要點所得條件，由採計申請人所得修正為申請
      人及配偶所得，至申請人及就學子女須未領取政府各類學
      雜費就學減免優待補助之規定並未修正。惟為減少勾選「
      是否領取政府各類學雜費就學減免優待補助」與實際情形
      不一致之申請案，爰修正申請表註（2）以加強提醒，且
      除註明以上填寫資料皆屬確實，願負法律責任外，特增訂
      「若有偽造不實情事，繳回獎助學金」文字，期藉不斷提
      醒減少重覆領取獎助學金處理之行政成本。
    (四)作業要點與全國軍公教員工待遇支給要點均屬全國性質，
      均為主管機關本於職權發布之行政規則，適用對象分別為
      農漁民及軍公教員工，不相牴觸。綜上所述，苗栗市農會
      追討原告溢領農漁獎助學金款項，依規定並無不合等語。
    聲明：駁回原告之訴。
          訴訟費用由原告負擔。
三、按「行政院農業委員會為照顧弱勢農、漁民，使其不致因經
    濟因素而造成子女喪失就讀國內高中職或大專校院之機會，
    特訂定本要點。」；「本要點之申請人及其子女應符合下列
    條件：(一)農民係指已參加農民健康保險之被保險人或農會正
    會員。(二)漁民係指漁會甲類會員。(三)申請人個人最近一年度
    綜合所得總額未超過114 萬元。(四)未領取政府各類學雜費就
    學減免優待補助者( 各級政府補助就讀私立學校學生每學期
    5 千元補助除外) 。(五)申請人之子女前一學期學業成績平均
    70分以上；操行成績乙等或75分以上，且無素行不良紀錄。
    」；「申請人可向戶籍所在地之基層農會或漁會提出申請，
    繳附相關資料；並由受理農（漁）會辦理初審。」，被告94
    年2 月14日農輔字第0940050115號令修正發布之「農漁民子
    女就學獎助學金申請作業要點」（下稱作業要點）第1 點、
    第4 點及第7 點各定有明文。
四、本件原告以其女林彤就讀私立朝陽科技大學日間部，分別於
    94年4月1日及同年9月27日向苗栗市農會申請93學年度第2學
    期及94學年度第1 學期農漁獎助學金各新臺幣（下同）1 萬
    元，經審核後發給。嗣因審計部查核被告農業特別收入基金
    95 年 度財務收支及決算，就該基金辦理農漁獎助學金補助
    計畫，勾稽發現有申請者重複申領軍公教員工子女教育補助
    費及農漁獎助學金情事，不符作業要點第4 點第4 款規定，
    乃以96年8 月29日台審部教字第0964002097號函附審核通知
    及重複申領明細表，請被告查明原因，並依規定妥處。案經
    被告以96年9 月10日農輔字第0960050869號函檢送上開重複
    申領明細表，請各縣市政府轉知相關農漁會查明追繳溢領農
    漁獎助學金款項，苗栗縣政府旋以96年9 月13日府農輔字第
    0960134733號函轉知苗栗市農會，該農會即以96年9 月14
    日苗市農保字第0961000396號函請原告於96年9 月30日前繳
    回溢領款項2 萬元。原告不服，提起訴願，亦遭駁回，遂向
    本院提起本件行政訴訟等情，為兩造所不爭，且有上開各該
    函文、原處分及訴願決定書等件影本附原處分卷及訴願機關
    卷可稽。茲依前述兩造主張之意旨，就本件爭點敘明判決之
    理由。
五、按「本法所稱行政處分，係指中央或地方機關就公法上具體
    事件所為之決定或其他公權力措施而對外直接發生法律效果
    之單方行政行為。」，訴願法第3 條第1 項定有明文。是以
    本件作成追繳溢領農漁獎助學金款項之決定而對外直接發生
    法律效果者，應係被告96年9 月10日農輔字第0960050869號
    函（檢送重複申領明細表），應以該函為原處分，原告對該
    處分不服，提起訴願，由訴願機關作成訴願決定，並無不合
    。至於苗栗縣政府以96年9 月13日府農輔字第0960134733號
    函轉知苗栗市農會，及該農會以96年9 月14日苗市農保字第
    0961000396 號 函轉知原告之函文，均為依據被告96年9 月
    10日農輔字第0960050869號函所為之轉知，性質上並非訴願
    法第3 條第1 項所稱之行政處分，原告以該等函文為原處分
    ，訴請撤銷，於法尚有未合，先予敘明。
六、原告確有重複申領軍公教員工子女教育補助費及農漁獎助學
    金之情事：
    (一)原告之女林彤就讀私立朝陽科技大學日間部，原告之配偶
      林文中任職臺灣苗栗地方法院檢察署，以軍公教員工身分
      申領其女林彤93學年度第2 學期及94學年度第1 學期軍公
      教員工子女教育補助，而原告復以苗栗市農會正會員身分
      ，分別於94年4 月1 日及同年9 月27日向苗栗市農會申請
      93學年度第2 學期及94學年度第1 學期農漁獎助學金各1
      萬元，經審核後發給等情，為原告所不否認，其情形有重
      複申領軍公教員工子女教育補助費及農漁獎助學金之情事
      ，核與作業要點第4 點第4 款規定不符，被告乃發函為追
      繳溢領農漁獎助學金2 萬元（訴願機關卷1 第26頁申請資
      料表可稽）之處分，並無不合。
    (二)原告主張被告未為教示復為追繳款項之處分，於法未合云
      云。經查，原告於93學年度第2 學期及94學年度第1 學期
      申請其子女林彤本獎助學金時，於申請表格勾選「符合」
      審查項目6 、「未申領政府任何學雜費就學減免優待補助
      」之欄位，且申請表註（2 ）列明「申請人最近一年度綜
      合所得總額確未超過114 萬元，且未領取政府各項學雜費
      就學減免優待補助」，而就該等列載事項，原告於申請表
      亦簽名切結「填寫資料皆屬正確，否則願負法律責任。」
      ，有原告申請表（原處分卷第2 、3 頁）可稽，原告上開
      主張，並非可採。且本件係因原告對於申請之重要事項提
      供不正確資料或陳述，致使受理申請機關依該資料或陳述
      而作成發給農漁獎助學金之處分，對於被告嗣追繳溢領農
      漁獎助學金款項之處分，原告應無信賴保護原則之適用（
      行政程序法第119 條第2 款參照），併予敘明。
    (三)原告主張全國軍公教員工待遇支給要點附表九關於子女教
      育補助表說明五但書明確規定，領取優秀學生獎學金、清
      寒獎學金及民間團體所舉辦之獎學金，不在不得申請補助
      範圍云云。惟按開辦農漁獎助學金之目的，係為照顧弱勢
      農、漁民，使其不致因經濟因素而造成子女喪失就讀國內
      高中職或大專院校之機會，軍公教員工子女教育補助費則
      源於早期軍公教員工待遇偏低，乃有全國軍公教員工待遇
      支給要點之頒訂，於薪俸以外，增加包括子女教育補助在
      內之公務性給與，以彌補不足；是以作業要點及全國軍公
      教員工待遇支給要點，均屬各機關本於職權所發布之行政
      規則，適用對象各有不同，作業要點既訂有排除規定，依
      該規定已申領軍公教員工子女教育補助費者，自不得再申
      領農漁獎助學金。原告主張，核係對於法規之誤解，並不
      足採。
    (四)原告復主張有關農漁獎助學金之申請，94學年度下學期之
      申請表格，就同一申請表備註欄(2)所載內容，已修正變更
      為：「申請人及其配偶（學生之父母）最近一年度綜合所
      得總額確未超過114 萬元，且該學生就學未獲得政府各類
      學雜費就學減免優待補助為條件，兩相比對，農委會於94
      學年度上學期以前，對於有無領取政府各項學雜費就學減
      免優待補助者之限制，係以申請人為唯一之審查對象云云
      。經查，94學年度第2 學期（95年3 月1 日至31日申請）
      農漁獎助學金申請表註（2 ）修正為「申請人及其配偶最
      近一年度綜合所得總額確未超過114 萬元，且該學生就學
      未獲得…軍公教員工子女…等就學減免或補助」，係配合
      95 年2月21日修正作業要點所得條件，由採計「申請人所
      得」修正為「申請人及配偶所得」，至申請表所載申請人
      就學子女須未領取政府各類學雜費就學減免優待補助之意
      旨，並未改變。是以，該申請表之記載雖有調整，並不影
      響原告依規定有溢領農漁獎助學金款項之情事。原告上開
      主張，亦非可採。
七、被告所為追繳溢領農漁獎助學金之處分，並無違誤：
    承上所述，原告確有重複申領軍公教員工子女教育補助費及
    農漁獎助學金之情事，則被告經由苗栗縣政府轉由苗栗市農
    會轉知，所為追繳原告溢領農漁獎助學金2 萬元之處分，並
    無違誤。
八、從而，被告以原告確有重複申領軍公教員工子女教育補助費
    及農漁獎助學金之情事，所為追繳溢領農漁獎助學金之處分
    ，於法並無違誤。訴願決定遞予維持，亦無不合。原告徒執
    前詞，訴請撤銷，為無理由，應予駁回。
據上論結，本件原告之訴為無理由，依行政訴訟法第236條、第
233條第1項、第98條第1項前段，判決如主文。
中    華    民    國    97    年     8    月   29     日
                   臺北高等行政法院第五庭
                                   法  官  蕭忠仁
上為正本係照原本作成。
本件以訴訟事件所涉及之法律見解具有原則性者為限，始得於本
判決送達後20日內向本院提出上訴狀並表明上訴理由，如已於本
判決宣示後送達前提起上訴者，應於判決送達後20日內補具上訴
理由（均按他造人數附繕本），且經最高行政法院許可後方得上
訴。
中    華    民    國    97    年     8    月   29     日
                                   書記官  蕭純純


司法院資訊處製作；財團法人民間司法改革基金會備份。
